【裁判字號】    98,台上,4767
【裁判日期】    980820
【裁判案由】    偽造文書
【裁判全文】
最高法院刑事判決            九十八年度台上字第四七六七號
上  訴  人  台灣高等法院高雄分院檢察署檢察官
被      告  甲○○
            乙○○
上列上訴人因被告等偽造文書案件，不服台灣高等法院高雄分院
中華民國九十八年六月五日第二審判決（九十七年度上訴字第一
一八一號，起訴案號：台灣高雄地方法院檢察署九十年度偵字第
二三二五七號），提起上訴，本院判決如下：
    主  文
原判決撤銷，發回台灣高等法院高雄分院。
    理  由
本件原判決撤銷第一審關於被告乙○○、甲○○部分之科刑判決
，改判諭知被告等無罪。固非無見。
惟查：(一)無罪之判決書，應分別記載裁判之主文與理由，此觀刑
事訴訟法第三百零八條前段之規定甚明。苟其判決書不記載理由
或所載理由不完備者，該判決當然違背法令。又刑事被告固無為
不利於己陳述之義務，亦不負舉證責任。然被告依刑事訴訟法第
九十六條、第一百六十一條之一等規定，提出證據及指出有利之
證明方法，與檢察官所引之證據，究竟何者為可採，法院應將其
得心證之理由，於判決內就其評價之依據及得心證之理由，逐一
闡明，否則即有適用證據法則不當與理由欠備之違誤。本件起訴
書犯罪事實欄一(二)(1)(2)記載乙○○與田永安、「陳季寬」基於常
業詐欺之犯意，由乙○○先於民國八十九年九月二十一日，以吳
施厭名義購買門牌編號高雄市苓雅區○○○路二十六巷一號十一
樓之六、同號十九樓之二建物及各自坐落之土地，再分別出售予
鴻晶科技有限公司（下稱鴻晶公司）、珍豐科技有限公司（下稱
珍豐公司）並簽訂買賣契約書及辦理所有權移轉登記等情；且於
證據並所犯法條欄二載稱乙○○涉犯刑法第二百十六條、第二百
十條之行使偽造私文書罪嫌。原審經審理結果，認乙○○此部分
犯罪不能證明，依原判決理由四(一)2.之說明，係以乙○○自八十
八年間起至九十一年間止，經常以吳施厭及他人之名義向台灣高
雄地方法院標購法拍屋為其依據。惟查，乙○○與吳施厭為各自
獨立之權利主體，乙○○以吳施厭名義買賣不動產並製作相關文
書，自以獲得吳施厭之授權為必要。而此授權事實之有無，應憑
證據認定之。本件乙○○於偵查中所提出之台灣高雄地方法院不
動產權利移轉證書，固分別記載承買人為吳施厭及他人之姓名（
偵查卷(二)第九十七至二八四頁），縱均無訛，似僅能證明乙○○
曾多次以他人名義購買不動產之事實，尚無從憑以認定乙○○基
於吳施厭明示或默示之授權，而以吳施厭之名義購買及出售上揭
不動產。再據乙○○於法務部調查局高雄市調查處（下稱高雄市
調查處）供稱：「由於我婆婆『吳施厭』年事已高，為了讓外界
相信是一位年紀較長者所寫的字跡，因此我才故意模仿老人家所
寫之字跡在契約上簽名」等語（偵字第二三二五七號卷第二十三
頁）。而乙○○既為執業之代書，苟確曾徵得吳施厭之授權而買
賣不動產，何須故意模仿吳施厭之筆跡以徵信於人？原判決未為
完備之說明，徒以乙○○多次以他人名義購買不動產，且卷內並
無吳施厭出面指控乙○○冒名買賣系爭房地為由，遽認乙○○所
涉行使偽造私文書罪嫌尚屬不能證明，自有適用證據法則不當與
理由不備之違法。(二)審理事實之法院對於被告有利及不利之證據
，應一律注意，詳為調查，綜合全案證據資料，本於經驗法則以
定其取捨，並將取捨證據及得心證之理由於判決內詳為說明。故
證據雖已調查，而尚有其他部分並未調查，仍難遽為被告有利或
不利之認定。原判決認被告等並無原判決理由一(3)所載公訴意旨
所指之行使偽造私文書、行使偽造公文書及常業詐欺等犯行，固
於理由四(二)2.說明乙○○先後出售高雄市苓雅區○○○路二十六
巷一號十九樓之二房屋予珍豐公司、鴻晶公司，確已收訖價金，
並於理由四(二)4.5.依憑甲○○於九十年三月二十六日始變更為鴻
晶公司之負責人之事實，及詹碧松、謝玉堂分別在偵查與第一審
之證詞，說明甲○○無從參與九十年三月十五日鴻晶公司購買不
動產一事，亦不知申請貸款之資料有偽造、變造之情形，且乙○
○並無參與貸款過程云云。然原判決理由四(二)2.所載付款情形，
似非全數皆存入乙○○個人名義之帳戶，而乙○○於高雄市調查
處詢問時亦陳稱：「（上述由你與林水吉、吳阿來〔嗣改名為吳
育鵬〕簽訂之不動產買賣契約書後，有關買賣價金支付情形如何
？）雖然買賣雙方在契約書上有約定付款條件（包括分期付款日
期及金額等），但他們並沒有依約行事。」等語（偵字第二三二
五七號卷第二十三頁），是就價金是否已付清一節，二者似相齟
齬，則究以何者為是？既關係乙○○是否有檢察官所指虛擬契約
以提高不動產價格為向銀行實行詐術行為之認定，即有釐清究明
之必要。再查，原判決已明確認定乙○○先於八十九年九月二十
一日，以新台幣（下同）六百六十萬六千元購得上址十九樓之二
之建物及坐落之土地，繼於八十九年十二月，以一千四百六十萬
元出售予珍豐公司（負責人：林水吉），旋向台灣土地銀行鳳山
分行申請貸款，雖獲核准但未得款後，即於九十年三月十五日，
再以一千四百二十萬元之價格，售予鴻晶公司（負責人：詹碧松
），再於九十年五月七日，由鴻晶公司（負責人：甲○○）連同
偽造、變造之八十八、八十九年度營利事業所得稅決算申報書等
文書，向台灣銀行苓雅分行申請抵押貸款，該分行因而允貸九百
九十萬元及美金二十萬元之國外購料額度，並由乙○○收受部分
款項等情（原判決理由四(二)1.2.），乙○○似於該房地買賣過程
中獲得差價之利潤無誤。然林水吉（業經第一審判處罪刑確定）
於高雄市調查處供稱「……我於八十九年十月間經由田永安介紹
充當人頭『假』買賣『高雄市苓雅區○○○路二十六巷一號十九
樓之二』時認識乙○○，乙○○係開設『悅豪代書事務所』以經
營土地代書為業，我掛名的珍豐公司曾以乙○○經營的代書事務
所作為對外聯繫之處所，並使用事務所電話『０七─00000
00』與外界聯絡。」「乙○○完全知情，假買賣契約書均是由
乙○○製作的，所有過程均是由乙○○、田永安及『陳季寬』事
先謀議後，再物色吳阿來、我等人頭將法院低價標購登記至我等
人頭名下，以便於向銀行詐貸較高之款項而賺取暴利，再將呆帳
轉嫁銀行承受。」（偵查卷(一)第五十一、五十三頁），似始終坦
承與乙○○共同實行犯罪。而乙○○於高雄市調查處亦供稱：「
……林水吉使用遠傳易通卡號碼0000000000所留聯絡
電話『０七─0000000』是我本人申設使用，申設地址位
在高雄市○○○路三十一號三樓之五，位在我本人經營之悅豪土
地代書事務所內。」「當時林水吉掛名『珍豐科技公司』負責人
，有向本人承租一張辦公桌，便於對外連繫及稅單之送達，才會
使用本人經營之代書事務所電話。」（偵查卷(一)第二十四頁；卷
(二)第五頁）。再甲○○亦於高雄市調查處供稱「上述高雄市苓雅
區○○○路二十六巷一號十九樓之二不動產，係在九十年三月間
，由林水吉名下賣給鴻晶公司前負責人詹碧松，不過祇是形式上
虛偽買賣，以便上述不動產過戶至鴻晶公司名下後，利於向銀行
貸款之用。但是詹碧松在買賣前，曾向我表示將支付定金五十萬
元現金，及在過戶後支付三百萬元公司票給賣方林水吉。」等語
（偵查卷(一)第三十一頁）。又依鴻晶公司授信案連帶保證人徵信
報告之記載內容，甲○○除擔任該公司負責人（個人出資七百萬
元，佔資本額百分之四十六點七），另任珍豐公司之股東（出資
一百五十萬元，佔百分之十六點七）（偵查卷(一)第一二０、一九
０頁）。則甲○○雖於九十年三月二十六日始登記為鴻晶公司之
負責人，然於珍豐公司與鴻晶公司簽訂不動產買賣契約之前，甲
○○果否全然不知而未參與？對於鴻晶公司向台灣銀行申請貸款
時所提出偽造、變造之八十八、八十九年度營利事業所得稅決算
申報書等資料，是否全不知情？既攸關被告等有無公訴意旨所指
偽造文書、常業詐欺犯行之認定，即有根究明白之必要。原審未
為詳查，遽為有利被告等之認定，自有證據調查未盡之違誤。以
上或為檢察官上訴意旨所指摘，或屬本院得依職權調查之事項，
應認原判決有撤銷發回更審之原因。至原判決關於被告等涉犯刑
法第二百十六條、第二百十四條行使使公務員登載不實文書罪部
分，本乎審判不可分之原則，併予發回。
據上論結，應依刑事訴訟法第三百九十七條、第四百零一條，判
決如主文。
中    華    民    國  九十八  年    八    月   二十   日
                      最高法院刑事第十二庭
                          審判長法官  黃  一  鑫
                                法官  張  春  福
                                法官  林  勤  純
                                法官  李  錦  樑
                                法官  陳  國  文
      本件正本證明與原本無異
                                      書  記  官
中    華    民    國  九十八  年    八    月  二十七  日
                                                      Ｅ


司法院資訊處製作；財團法人民間司法改革基金會備份。
